臺灣橋頭地方法院民事判決
                                      111年度勞訴字第6號
原      告  李溪明  
            趙新民  
            古光德  
            謝春木  
            林賢進  
            黃清泉  
共      同
訴訟代理人  張弘康律師
被      告  台灣中油股份有限公司

法定代理人  李順欽  
訴訟代理人  張鈐洋律師
            陳俊嘉律師
            盧凱軍律師
上列當事人間請求給付退休金差額事件，本院於民國111 年3 月
7 日言詞辯論終結，判決如下：
    主      文
被告應分別給付原告如附表「應補發退休金」欄所示之金額，及
各自如附表「利息起算日」欄所示之日起至清償日止，按週年利
率百分之五計算之利息。
訴訟費用由被告負擔。
本判決第一項得假執行，但被告各以如附表「應補發退休金」欄
所示之金額為原告供擔保，各得免為假執行。
    事實及理由
一、原告主張：原告李溪明係任職大林廠重油媒裂工場員工，原
    告趙新民、古光德、謝春木、林賢進4 人任職高雄廠操作組
    公用課員工，而原告黃清泉則任職高雄廠操作組廢水處理員
    工，均為被告公司員工，並各自如附表退休日期欄所示日期
    自願退休，因原告任職期間，皆有參與全天候24小時輪班制
    度，按被告公司廠區之日班、小夜班、大夜班等三班輪流作
    業，各班工作性質均相同，僅服勤時間不同，被告公司並依
    輪值大夜班、小夜班等內容，分別發給大夜班新臺幣（下同
    ）400 元、小夜班250 元之夜點費（下稱系爭夜點費）作為
    輪班之對價，系爭夜點費亦係由實際到班輪值大、小夜班之
    人員領取，若有調職、代班或請假，則歸該等人領取，此乃
    每月固定領取常態工作中可得支領之給與，與一般公司為應
    付臨時性之業務需求，偶一為之的情形有別，依其給付性質
    ，屬經常性給付，自屬勞動基準法（下稱勞基法）第2 條第
    3 款規定之工資，而為原告工資之一部分。原告領取退休金
    時，被告公司未將系爭夜點費計入原告平均工資計算，致分
    別短少給付如附表「應補發退休金」欄所示之金額，被告公
    司並應自附表所示利息起算日，對原告分別負給付遲延之責
    。為此，依勞基法第55條第1 項、第3 項、第84條之2 、勞
    工退休金條例（下稱勞退條例）第11條、廢止前之台灣省工
    廠工人退休規則（於民國89年9 月25日廢止，下稱退休規則
    ）第9 條第1 款等規定，提起本訴等語，並聲明：如主文第
    1 項所示。
二、被告則以：自被告公司夜點費給付背景及沿革，以及被告公
    司之主管機關經濟部以42年7 月14日令要求被告公司停發夜
    點費等情，足證系爭夜點費並非勞動契約兩造約定之薪津範
    疇，相較於應依法核給之加班費，被告公司本無依法核給系
    爭夜點費之義務，然因被告公司體恤於夜班工作人員有進食
    之需求，遂由被告公司單方面依行政簽呈程序核給，被告公
    司體恤、照顧員工之真意甚明，系爭夜點費非屬勞務對價，
    實屬恩惠性給與。又被告公司係國營事業，就其所屬員工之
    薪資待遇及福利，應受國營事業管理法第14條及上級機關經
    濟部如101 年5 月1 日經營字第10103509980 號函、101 年
    10月26日經營字第10100682270 號函之標準拘束，故系爭夜
    點費既非屬行政院所規定得納入平均工資計算之項目，自非
    工資。此外，原告與被告公司締結僱傭契約之初，被告公司
    均已向原告說明工作內容為何，且工作時間係採三班輪班制
    ，故原告應得以預見其等工作需與其他輪班員工共同排班，
    輪值各班之比例亦大致相同，且輪班員工之薪資組成並不包
    含系爭夜點費，薪資之數額亦不因輪班之時間而有不同，此
    為雙方所約定勞動契約之內容，判斷系爭夜點費之性質時，
    即應審酌雙方所定勞動契約之內容，認定其非屬工資之一部
    ，若率以判決變更該勞動契約內容，將產生司法過度介入契
    約內容之狀況，而有違民法「私法自治」之原則。另外，原
    告於被告公司工作之時間甚久，則原告對於其每月工作所能
    獲得薪資之薪資結構、薪資計算方式應受國營事業管理法之
    拘束及行政院監督等情當知之甚詳，若原告對於系爭夜點費
    究否屬工資之一部有所疑問，當可於發薪時就薪資結構向被
    告公司提出異議，然原告在被告公司任職多年，從未對其薪
    資結構之組成表達異議，可見原告亦認同系爭夜點費非屬其
    薪資之一部分，原告竟於退休後主張系爭夜點費亦應納入平
    均工資以計算退休金云云，顯然違反誠信，其主張自無理由
    。甚者，系爭夜點費本屬被告公司對員工之恩惠性給予，並
    非工資之一部，若未考量上情，而逕自變更系爭夜點費之內
    涵而認屬於工資，對被告公司或其他雇主而言，無疑將產生
    寒蟬效應，申言之，若認夜點費屬於工資，極有可能使雇主
    除給付工資外，拒絕再給予員工其他福利等語置辯，並聲明
    ：原告之訴駁回。
三、兩造經本院整理下列不爭執事項並協議簡化爭點，不爭執事
    項如下：
（一）原告李溪明係任職大林廠重油媒裂工場員工，原告趙新民
      、古光德、謝春木、林賢進4 人任職高雄廠操作組公用課
      員工，而原告黃清泉則任職高雄廠操作組廢水處理員工，
      原告前均為被告公司之員工，係24小時按日班、小夜班及
      大夜班之三班制輪流作業，僅服勤時間不同，被告公司均
      按原告輪值大、小夜班而發給大夜班400 元、小夜班250 
      元之夜點費，不因員工之職階或工作內容而異。
（二）原告分別於如附表「退休日期」欄所示日期退休，依勞基
      法施行前、後計算之退休金基數如附表「退休金基數」欄
      所示，原告退休前3 個月、6 個月經被告核發夜點費之平
      均金額如附表「平均夜點費」欄所載。被告公司之前發給
      原告之舊制退休金，並未將夜點費計入原告之平均工資計
      算。
（三）如應將夜點費計入平均工資計算退休金，原告所短少領取
      之退休金差額及遲延利息之計算均如附表所載。
四、本件爭點為：
（一）夜點費是否為工資之一部分，而應納入平均工資以計算退
      休金？
（二）原告請求被告公司補發如附表所示退休金差額及法定遲延
      利息，有無理由？
五、本院得心證之理由：
（一）夜點費是否為工資之一部分，而應納入平均工資以計算退
      休金？
    1.按工資係勞工因工作而獲得之報酬，包括工資、薪金及按
      計時、計日、計月、計件以現金或實物等方式給付之獎金
      、津貼及其他任何名義經常性給與均屬之，勞基法第2條
      第3款定有明文。次按工資，應屬勞務之對價及經常性之
      給與，至於其給付名稱為何，現金或實物，則非所問。又
      所謂經常性之給與，係指在一般情形下，經常可以領得之
      給付即屬之，舉凡某種給與係屬工作上之報酬，在制度上
      具經常性者，均得列入平均工資以計算退休金；而所謂對
      價性，則著重於勞方所付出之勞力與資方之給付是否有對
      價平衡關係，是以系爭夜點費是否為工資之一部分，自應
      以系爭夜點費是否為勞工給付勞務之對價，且屬經常性給
      與為判斷依據。
　　2.經查，被告公司之作業方式為24小時全天候開工，採固定
      之三班輪值制，各班工作性質相同，僅服勤時間不同，被
      告公司按實際值勤員工輪值發給之大夜班400 元、小夜班
      250 元夜點費，為兩造所不爭執，足認原告之工作型態屬
      於24小時分三班且區分輪值大、小夜班，被告公司始給付
      原告夜點費。佐以原告每月雖因值班天數多寡而致領取之
      夜點費有所消長，惟多數月份均大約額外領取數千餘元，
      差異尚微一情，有兩造不爭執真正之附表平均夜點費欄所
      示可稽，顯見原告在職期間輪值大、小夜班已具有常態性
      ，與為因應臨時性之業務需求，偶而為之者有間。是以，
      原告所領取之夜點費金額雖固定，且不因員工之工作內容
      、年資、職級不同而有差別，但仍以實際參與輪班工作者
      始得領取，為兩造所不爭執，故夜點費實屬原告即勞工於
      特定工作條件下，固定常態可取得之工作報酬，而非被告
      公司為應付臨時性之業務需求而偶爾發放之款項，自已該
      當給與經常性之要件。況此種雇主因特殊工作條件而對勞
      工所發放之給付，本質上自應認為係原告於該值班時段從
      事工作之勞務對價。再者，夜間工作因違反人體正常生理
      時鐘運作，將導致勞工作息不正常、疲倦程度增加，進而
      影響勞工家庭生活、人身安全，屬危險工時，乃屬於眾所
      周知之事實，一般勞工通常亦不願意在此時段服勤。然就
      被告公司即雇主而言，如能採取日夜輪班制作業，亦有助
      於其充分利用既有設備及產能而獲得較多利益，則相較於
      日班勞工，被告公司對輪值大、小夜班之勞工，支付較高
      之薪資，以提高勞工提供勞務之意願，並非被告公司所辯
      屬恩惠性給與。而夜點費既為輪值大、小夜班之原告即勞
      工所獨有，且係以原告實際輪值工時為計算基準，顯與原
      告提供勞務間有密切關連性，亦應認具有勞務對價性。是
      以，兩造就特定工作時段可多領得系爭夜點費之勞動條件
      達成協議，並因此成為原告於一般情形下經常可以領得之
      給付，則系爭夜點費既為勞工因工作所獲之報酬，在制度
      上亦具有經常性，符合上揭勞務對價性及經常性給與之要
      件，依勞基法第2 條第3 款規定，即應屬於工資之性質。
    3.被告公司辯稱依系爭夜點費之給付背景及沿革為恩惠性給
      與，不具勞務對價關係等語。惟查，勞基法第2 條第3 款
      就工資所為定義，只須符合勞工因工作而獲得之報酬，以
      現金或實物等方式之經常性給予均屬之，被告公司給付內
      容之變動，並不影響係屬勞工於夜間工作報償之性質。而
      原告每月固定輪值大夜班或小夜班，按月領取系爭夜點費
      ，足見系爭夜點費與原告提供勞務間有密切關連性，具有
      勞務對價性，業如前述，故被告公司抗辯系爭夜點費並非
      勞務對價，不應列入平均工資計算退休金等語，自非可採
      。
　  4.被告公司又辯稱其國營事業機構，受國營事業管理法第14
      條及經濟部函文之拘束，故被告公司不得自行將夜點費納
      入工資等語。惟查，國營事業管理法係以國營事業之管理
      需求目的所制定之法律，而勞基法則係就勞動條件之規範
      目的而制定之法律，兩者間並不具有一般法與特別法之關
      係，應無應優先適用國營事業管理法之情事可言。又被告
      公司雖為經濟部所屬國營事業，參照國營事業管理法第14
      條之規定，並未將國營事業員工所支領之夜點費排除於工
      資之外，則系爭夜點費是否為工資，自應回歸勞基法之認
      定。原告為被告公司僱用之勞工，自有勞基法之適用，而
      勞基法係國家為實現憲法保護勞工之基本國策所制定之法
      律，其所定勞動條件為最低標準，此觀之該法第1 條規定
      即明，故於勞基法公布施行後，各國營事業單位固得依其
      事業性質及勞動態樣與勞工另行訂定勞動條件，然所約定
      之勞動條件仍不得低於勞基法所定之最低標準，經濟部所
      訂其所屬事業人員退休、撫卹及資遣辦法或其他待遇、福
      利標準，牴觸勞基法之規定時，仍應依勞基法之規定為據
      ，若與勞基法所定保障勞工之勞動條件牴觸，該牴觸部分
      即均不得再援引適用，仍以勞基法之規定為據。況系爭夜
      點費是否屬工資一部，乃本院職權判斷事項，法院於審理
      時，仍應本於勞基法之規定，依具體個案認定之，被告所
      舉法令、函釋，亦無拘束本院之效力，被告公司以國營事
      業管理法及經濟部函文為抗辯，亦屬無據。
　　5.被告公司復辯稱原告得以預見其工作內容及薪資結構，若
      以判決變動勞動契約內容，有違私法自治原則，且原告對
      薪資結構及計算知之甚詳，從未表達異議，竟於退休後主
      張系爭夜點費應納入平均工資，顯然違反誠信等語。經查
      ，勞基法第2 條第3 款就工資所為定義，只須符合勞工因
      工作而獲得之報酬，無論以現金或實物等方式之經常性給
      與均屬之，可見實物給與亦在工資涵攝範圍內。因此，縱
      使夜點費之沿革係由實物給與之方式改為現金而來，然兩
      造於成立勞動契約時，就原告而言，認知其若輪值大、小
      夜班，即可領取此項夜點費給付，被告公司亦係明確認知
      在原告提供大、小夜班之勞務時，即有給付義務，足見雙
      方就此給付應已有共識及合意，是由兩造締結勞動契約之
      歷程，亦可認定兩造均認知系爭夜點費為工資之一部分，
      難認有被告公司所稱違反私法自治、誠信原則之情事，故
      被告公司所辯，尚非可採。
　　6.被告公司另辯稱若認夜點費屬於工資，極有可能使雇主除
      給付工資外，拒絕再給予員工其他福利等語。惟系爭夜點
      費屬工資性質，與雇主於經營體系上欲提供員工哪些福利
      ，係屬二事，亦與認定系爭夜點費是否為工資無關，故被
      告公司此部分抗辯，亦非可採。
　　7.綜上，原告主張系爭夜點費為工資之一部分，而應納入平
      均工資以計算退休金，為有理由，應屬可採。
（二）原告請求被告公司補發如附表所示退休金差額及法定遲延
      利息，有無理由？
    1.按勞工退休金條例施行前已適用勞動基準法之勞工，於施
      行後，仍服務於同一事業單位而選擇適用本條例之退休金
      制度者，其適用本條例前之工作年資，應予保留；保留之
      工作年資，於勞動契約存續期間，勞雇雙方約定以不低於
      勞基法第55條及第84條之2規定之給與標準結清者，從其
      約定，勞退條例第11條第1項、第3項定有明文。次按勞工
      退休金之給與標準如下：一、按其工作年資，每滿1年給
      與兩個基數。但超過15年之工作年資，每滿1年給與1個基
      數，最高總數以45個基數為限。未滿半年者以半年計；滿
      半年者以1年計。前項第1款退休金基數之標準，係指核准
      退休時1個月平均工資。第1項所定退休金，雇主應於勞工
      退休之日起30日內給付；勞工工作年資自受僱之日起算，
      適用本法前之工作年資，其資遣費及退休金給與標準，依
      其當時應適用之法令規定計算；當時無法令可資適用者，
      依各該事業單位自訂之規定或勞雇雙方之協商計算之。適
      用本法後之工作年資，其資遣費及退休金給與標準，依第
      17條及第55條規定計算，勞基法第55條第1項第1款、第2
      項、第3項、第84條之2分別定有明文。又工人退休金之給
      與規定如左：一、依第5條規定自願退休之工人及依第6條
      規定命令退休之工人，工作年資滿15年者，應由工廠給與
      30個基數之退休金，工作年資超過15年者，每逾1年增給
      半個基數之退休金，其賸餘年資滿半年者以1 年計算，未
      滿半年者不計。合計最高以35個基數為限；退休金基數之
      計算方式如左：一、按月支薪者，以核准退休前3 個月平
      均工資所得為準，退休規則第9 條第1款及第10條第1 項
      第1 款分別訂有明文。
　　2.系爭夜點費既為勞基法第2 條第3 款規定之工資，被告公
      司於核給勞退舊制退休金時，自應將其列入作為平均工資
      之計算基礎，又被告公司應分別給付原告各如附表「應補
      發退休金」欄所示退休金差額，及如附表「利息起算日」
      欄所示之日起至清償日止，按週年利率5 ％計算之利息，
      為兩造所不爭執，則原告依上開規定，請求被告公司給付
      納入系爭夜點費後計算平均工資如附表所示之退休金差額
      及法定遲延利息，自屬有據，應予准許。
六、綜上所述，原告依勞基法第55條第1 項第1 款、第3 項、第
    84條之2 、勞退條例第11條、廢止前退休規則第9 條第1 款
    等規定，請求被告公司應分別給付原告如附表「應補發退休
    金」欄所示之金額，及各自如附表「利息起算日」欄所示之
    日起至清償日止，按週年利率5 ％計算之利息，為有理由，
    應予准許。本件訴訟費用，依民事訴訟法第78條規定，由敗
    訴之被告公司負擔。又本件係就勞工之給付請求，為雇主敗
    訴之判決，依勞動事件法第44條第1 項規定，依職權宣告假
    執行，並依同條第2 項規定，職權宣告被告公司供擔保後，
    得免為假執行。
七、本件事證已臻明確，兩造所為其他主張、陳述並所提之證據
    ，經本院審酌後，認均與本件之結論無礙，爰不一一詳予論
    述，附此敘明。
八、據上論結，原告之訴為有理由，判決如主文。
中    華    民    國   111    年    3     月    21    日
                    勞動法庭  法  官  王碩禧
以上正本係照原本作成。
如對本判決上訴，須於判決送達後20日內向本院提出上訴狀。如
委任律師提起上訴者，應一併繳納上訴審裁判費。
中　　華　　民　　國　　111 　年　　3 　　月　　21　　日
                              書記官  陳韋伶
附表：
編號 姓  名 退休日期 退休金基數（個）  平均夜點費（新台幣，下同）  應補發退休金  利息起算日 1 李溪明 110年6月30日 勞基法施行前 11.5 退休前3個月 4,983.3333元 222,017元 110年7月31日    勞基法施行後 33.5 退休前6個月 4,916.6667元   2 趙新民 110年6月30日 勞基法施行前 12.5 退休前3個月 4,900元 214,000元 110年7月31日    勞基法施行後 32.5 退休前6個月 4,700元   3 古光德 110年6月30日 勞基法施行前 12.5 退休前3個月 4,900元 226,188元 110年7月31日    勞基法施行後 32.5 退休前6個月 5,075元   4 謝春木 110年6月30日 勞基法施行前 10.83333 退休前3個月 5,766.67元 261,208元 110年7月31日    勞基法施行後 34.16667 退休前6個月 5,816.67元   5 林賢進 110年6月30日 勞基法施行前 4 退休前3個月 5,516.67元 241,075元 110年7月31日    勞基法施行後 41 退休前6個月 5,341.67元   6 黃清泉 110年6月30日 勞基法施行前 16.33333 退休前3個月 4,766.67元 217,606元 110年7月31日    勞基法施行後 28.66667 退休前6個月 4,875元